---
title: 回帰分析
subtitle: モデルの評価
author: 村田 昇
license: "CC BY-NC"
format:
  revealjs: 
    theme: [default, _quarto/scss/oerreveal-lecture.scss]
    slide-level: 3
    max-scale: 2.0 
    embed-resources: true
    include-in-header: _quarto/lib/mathjax-fix.html
    center: true
    controls: true
    controls-layout: bottom-right
    controls-back-arrows: visible
    controls-tutorial: true
    navigation-mode: vertical
    auto-stretch: false
  pdf:
    keep-tex: true
    echo: false
    pdf-engine: lualatex
    include-in-header: 
      - text: |
          \usepackage{luatexja-preset}
          \usepackage{mathtools}
          \mathtoolsset{showonlyrefs,showmanualtags}	    
      - _quarto/tex/fig-scale.tex
      - _quarto/tex/table-center.tex
      - _quarto/tex/callout-title-gothic.tex
      - _quarto/tex/gt-table-tight.tex
  html: 
    self-contained: false
    grid: 
      margin-width: 350px
    code-fold: true
revealjs-plugins:
  - pointer
pointer:
  color: "rgba(255, 0, 0, 0.4)"
  pointerSize: 120
  alwaysVisible: false
knitr:
  opts_chunk:
    fig.align: center
execute:
  warning: false
  message: false
  fig-height: 5
  fig-width: 5
filters:
  - _quarto/lib/no-hrule.lua

---



```{r}
### 第4講 資料
```

```{r}
library(conflicted)
conflicts_prefer(
    dplyr::filter(),
    dplyr::select(),
    dplyr::lag(),
    )
library(tidyverse)
library(ggfortify)     # 分析結果の視覚化にggplotを利用するためのパッケージ
library(GGally)
library(ggrepel)
library(gt)            # 表を作成するためのパッケージ
library(gtsummary)
library(broom)
library(broom.helpers) # gtsummary のいくつかの関数で利用(インストールされていれば不要)
library(MASS)          # パッケージ MASS に含まれる判別分析のための関数を利用
library(cluster)       # クラスタ分析のためのパッケージ
library(ggdendro)      # ggplot でデンドログラムを描くためのパッケージ
library(tsibble)       # 時系列を扱うためのパッケージ
library(feasts)        # ggplotで時系列を扱うための拡張パッケージ
library(fable)         # 時系列関連
library(ggtime)        # 時系列関連
#' 日本語表示の設定
#' 出力形式に応じた作図デバイス
if (knitr::is_latex_output()) knitr::opts_chunk$set(dev = "cairo_pdf")

#' 日本語表示の設定
if (Sys.info()["sysname"] == "Darwin") {
    jp_font <- if (knitr::is_latex_output()) {
                   "Hiragino Maru Gothic ProN"   # cairo は fontconfig 経由なのでファミリ名
               } else {
                   "HiraMaruProN-W4"             # quartz/AGG は PostScript 名
               }
    theme_update(text = element_text(family = jp_font))
    update_geom_defaults("text", list(family = theme_get()$text$family))
    update_geom_defaults("label", list(family = theme_get()$text$family))
    update_geom_defaults("text_repel", list(family = theme_get()$text$family))
    update_geom_defaults("label_repel", list(family = theme_get()$text$family))
} else {
    jp_font <- NULL
}
#' 色の設定
library(see)
options(ggplot2.discrete.colour = function() scale_colour_material(),
        ggplot2.discrete.fill = function() scale_fill_material())
```

```{=latex}
\figfitboth
\setlength{\figmaxheight}{0.42\textheight}
\setlength{\figmaxwidth}{0.84\textwidth}
```


# 講義の内容

-   第1回 : 回帰モデルの考え方と推定
-   **第2回 : モデルの評価**
-   第3回 : モデルによる予測と発展的なモデル


# 回帰分析の復習


## 線形回帰モデル

-   **目的変数** を **説明変数** で説明する関係式を構成
    -   説明変数 : $x_{1},\dotsc,x_{p}$ (p次元)
    -   目的変数 : $y$ (1次元)
-   **回帰係数** $\beta_{0},\beta_{1},\dotsc,\beta_{p}$ を用いた一次式
    
    \begin{equation}
      y=\beta_{0}+\beta_{1}x_{1}+\dotsb+\beta_{p}x_{p}
    \end{equation}
-   **誤差項** を含む確率モデルで観測データを表現
    
    \begin{equation}
      y_i=\beta_{0}+\beta_{1} x_{i1}+\cdots+\beta_{p}x_{ip}+\epsilon_i
      \quad (i=1,\dotsc,n)
    \end{equation}


## 簡潔な表現のための行列

-   デザイン行列 (説明変数)
    
    \begin{equation}
      X=
      \begin{pmatrix}
        1 & x_{11} & x_{12} & \cdots & x_{1p} \\
        1 & x_{21} & x_{22} & \cdots & x_{2p} \\
        \vdots & \vdots & \vdots & & \vdots \\
        1 & x_{n1} & x_{n2} & \cdots & x_{np}
      \end{pmatrix}
    \end{equation}


## 簡潔な表現のためのベクトル

-   ベクトル (目的変数・誤差・回帰係数)
    
    \begin{equation}
      \boldsymbol{y}=
      \begin{pmatrix}
        y_{1} \\
        y_2 \\
        \vdots \\
        y_n
      \end{pmatrix},\quad
      \boldsymbol{\epsilon}=
      \begin{pmatrix}
        \epsilon_{1} \\
        \epsilon_2 \\
        \vdots \\
        \epsilon_n
      \end{pmatrix},\quad
      \boldsymbol{\beta}=
      \begin{pmatrix}
        \beta_{0} \\
        \beta_{1} \\
        \vdots \\
        \beta_{p}
      \end{pmatrix}
    \end{equation}


## 問題の記述

-   確率モデル
    
    \begin{equation}
      \boldsymbol{y}
      =X\boldsymbol{\beta}+\boldsymbol{\epsilon},
      \quad\boldsymbol{\epsilon}\sim\text{確率分布}
    \end{equation}
-   回帰式の推定 : **残差平方和** の最小化
    
    \begin{equation}
      S(\boldsymbol{\beta})
      =(\boldsymbol{y}-X\boldsymbol{\beta})^{\mathsf{T}}
      (\boldsymbol{y}-X\boldsymbol{\beta})
    \end{equation}


## 解の表現

-   解の条件 : **正規方程式**
    
    \begin{equation}
      X^{\mathsf{T}}X\boldsymbol{\beta}
      =X^{\mathsf{T}}\boldsymbol{y}
    \end{equation}
-   解の一意性 : **Gram 行列** $X^{\mathsf{T}}X$ が正則
    
    \begin{equation}
      \boldsymbol{\hat{\beta}}
      =
      (X^{\mathsf{T}}X)^{-1}
      X^{\mathsf{T}}\boldsymbol{y}  
    \end{equation}


## 最小二乗推定量の性質

-   **あてはめ値**
    $\boldsymbol{\hat{y}}=X\boldsymbol{\hat{\beta}}$
    は $X$ の列ベクトルの線形結合
-   **残差**
    $\boldsymbol{\hat{\epsilon}}=\boldsymbol{y}-\boldsymbol{\hat{y}}$
    はあてはめ値 $\boldsymbol{\hat{y}}$ と直交
    
    \begin{equation}
      \boldsymbol{\hat{\epsilon}}^{\mathsf{T}}\boldsymbol{\hat{y}}
      =0
    \end{equation}
-   回帰式は説明変数と目的変数の **標本平均** を通過
    
    \begin{equation}
      \bar{y}
      =
      (1,\bar{\boldsymbol{x}}^{\mathsf{T}})\boldsymbol{\hat{\beta}},
      \quad
      \bar{\boldsymbol{x}}
      =\frac{1}{n}\sum_{i=1}^n\boldsymbol{x}_i,
      \quad
      \bar{y}
      =\frac{1}{n}\sum_{i=1}^ny_i,
    \end{equation}


## 寄与率

-   **決定係数** (R-squared)
    
    \begin{equation}
      R^2
      =
      1-\frac{\sum_{i=1}^n\hat{\epsilon}_i^2}{\sum_{i=1}^n(y_i-\bar{y})^2}
    \end{equation}
-   **自由度調整済み決定係数** (adjusted R-squared)
    
    \begin{equation}
      \bar{R}^2
      =
      1-\frac{\frac{1}{n{-}p{-}1}\sum_{i=1}^n\hat{\epsilon}_i^2}
      {\frac{1}{n{-}1}\sum_{i=1}^n(y_i-\bar{y})^2}
    \end{equation}
    
    -   不偏分散で補正


# 解析の事例


## 実データによる例

-   気象庁より取得した東京の気候データ 
    -   気象庁 <https://www.data.jma.go.jp/gmd/risk/obsdl/index.php>
-   気温に影響を与える要因を分析


### データの概要 {.head-center .fig-tall}

```{r}
#' 東京の気候データを用いた例
#' データの読み込み
tw_subset <- read_csv("data/tokyo_weather.csv") |>
  filter(month == 8) |> # 9月のデータの抽出
  mutate(date = date(paste(year,month,day,sep="-")), .before = 1) |>
  select(-c(year,month,day,day_of_week)) |>
  set_names(c("日付","気温","降雨","日射","降雪","風向","風速","気圧","湿度","雲量"))
#' モデル式
tw_formula1 <- 気温 ~ 気圧
tw_formula2 <- 気温 ~ 日射
tw_formula3 <- 気温 ~ 気圧 + 日射
tw_formula4 <- 気温 ~ 気圧 + 日射 + 湿度
tw_formula5 <- 気温 ~ 気圧 + 日射 + 雲量
#' 推定
tw_lm1 <- lm(tw_formula1, data = tw_subset, y = TRUE)
tw_lm2 <- lm(tw_formula2, data = tw_subset, y = TRUE)
tw_lm3 <- lm(tw_formula3, data = tw_subset, y = TRUE)
tw_lm4 <- lm(tw_formula4, data = tw_subset, y = TRUE)
tw_lm5 <- lm(tw_formula5, data = tw_subset, y = TRUE)
```

```{r}
#' データの整理
tw_tbl <-
  tw_subset |>
  mutate(日付 = as.character(日付)) |> # pdfの表示
  gt()
```

::: {.content-visible when-format="html"}
::: {.scroll-tall}
```{r}
#| tbl-cap: "東京の8月の気候データ"
tw_tbl
```
:::
:::

::: {.content-visible when-format="pdf"}
```{r}
#| tbl-cap: "東京の8月の気候データ"
tw_tbl |>
  tab_options(table.font.size = 12,
              heading.title.font.size = "normal",
              heading.subtitle.font.size = "small",
              table.width = pct(80),
              latex.tbl.pos = "h") |>
  as_latex()
```
:::


### モデルの検討 {.head-center .fig-tall}

<div class="org-center">
<ul class="org-ul">
<li>気温を説明する5種類の線形回帰モデル
<ul class="org-ul">
<li>モデル1 : 気温 = F(気圧)</li>
<li>モデル2 : 気温 = F(日射)</li>
<li>モデル3 : 気温 = F(気圧, 日射)</li>
<li>モデル4 : 気温 = F(気圧, 日射, 湿度)</li>
<li>モデル5 : 気温 = F(気圧, 日射, 雲量)</li>
</ul></li>
</ul>
</div>


### 関連するデータの散布図 {.head-center .fig-tall}

```{r}
#| fig-width: 5.5
#' 関連するデータの散布図
tw_subset |>
  select(気温,気圧,日射,湿度,雲量) |>
  ggpairs()
```


### モデル1の推定結果 {.head-center .fig-tall}

```{r}
#| fig-width: 6
#' モデル1の推定結果
tw_subset |>
  ggplot(aes(x = 気圧, y = 気温)) +
  geom_point(colour = "brown", shape = 20) +
  geom_smooth(method = lm, se = FALSE, colour = "blue")
```


### モデル2の推定結果 {.head-center .fig-tall}

```{r}
#| fig-width: 6
#' モデル2の推定結果
tw_subset |>
  ggplot(aes(x = 日射, y = 気温)) +
  geom_point(colour = "brown", shape = 20) +
  geom_smooth(method = lm, se = FALSE, colour = "blue")
```


### モデル3の推定結果 {.head-center .fig-tall}

```{r}
#| fig-width: 6
#' モデル3の推定結果
if(Sys.info()[["sysname"]] == "Darwin") par(family = jp_font)
s3d <- scatterplot3d::scatterplot3d( 
                        tw_subset[c("気圧","日射","気温")], # x,y,z の順
                        type = "p", # plotの種類: "p"点，"l"線，"h"足付き
                        pch = 16,   # 点の種類 (?points 参照)
                        angle = 45, # xy平面の見る方向 (適宜調整)
                        #' zlim = c(20,35),
                        color = "brown",
                        #' xlab="気圧", ylab="日射", zlab="気温",
                        #'    highlight.3d=TRUE # 高さ(z)ごとに色を変える
                        )
s3d$plane3d(
      tw_lm3, col = "blue", # 回帰式の定める平面の追加
      draw_polygon = TRUE, # 平面の塗り潰しの設定
      polygon_args = list(col=rgb(0,0,1,0.1))) 
```


### 観測値とあてはめ値の比較 {.head-center .fig-tall}

```{r}
#| fig-width: 6
#' 観測値とあてはめ値の比較
tw_subset |>
  mutate(モデル1 = fitted(tw_lm1),    # モデルごとに予測値をデータフレームに追加
         モデル2 = fitted(tw_lm2),
         モデル3 = fitted(tw_lm3),
         モデル4 = fitted(tw_lm4),
         モデル5 = fitted(tw_lm5)) |>
  pivot_longer(starts_with("モデル"), # モデルをラベルとして予測値をまとめる
               names_to = "model", values_to = "fitted") |>
  ggplot(aes(x = 気温, y = fitted)) + # 気温の実測値をx軸，予測値をy軸で表示
  geom_abline(slope = 1, intercept = 0, colour = "red") + # 基準線
  geom_point(aes(colour = model, shape = model)) + # 予測値をモデル別に表示
  labs(y = "あてはめ値") # +
                                        # xlim(22,32) + ylim(22,32) +
                                        #    theme(legend.position = c(.88,.20))
```


### 決定係数によるモデルの比較 {.head-center .fig-tall}

```{r}
#' 関数 gtsummary::tbl_regression() を利用して結果をまとめる
my_gts <- function(x){
  tbl_regression(x) |>
    modify_column_hide(columns = c(p.value,conf.low)) |>
    modify_column_unhide(columns = std.error) |>
    modify_header(label = "**変数**",
                  estimate = "**係数**",
                  std.error = "**標準誤差**") |>
    add_glance_table(
      include = c(r.squared,adj.r.squared))}
tw_gt <- 
  tbl_merge(
    tbls = list(
      my_gts(tw_lm1),
      my_gts(tw_lm2),
      my_gts(tw_lm3),
      my_gts(tw_lm4),
      my_gts(tw_lm5)),
    tab_spanner = paste0("モデル",1:5)) |>
  modify_table_body(
    ~.x |> arrange(
             factor(variable,
                    levels = c("気圧",
                               "日射",
                               "湿度",
                               "雲量")))) |>
  as_gt()
```

::: {.content-visible when-format="html"}
::: {.scroll-tall}
```{r}
tw_gt |>
  tab_options(table.font.size = px(16 * 1.2))
```
:::
:::

::: {.content-visible when-format="pdf"}
```{r}
#| tbl-cap: "決定係数によるモデルの比較"
tw_gt |> 
  tab_options(table.font.size = 12,
              heading.title.font.size = "normal",
              heading.subtitle.font.size = "small",
              latex.tbl.pos = "h") |>
  as_latex()
```
:::


# あてはめ値の性質


## あてはめ値

-   さまざまな表現
    
    \begin{align}
      \boldsymbol{\hat{y}}
      &=X\boldsymbol{\hat{\beta}}\\
      &\qquad(\boldsymbol{\hat{\beta}}=(X^{\mathsf{T}}X)^{-1}X^{\mathsf{T}}\boldsymbol{y}を代入)\\
      &=X(X^{\mathsf{T}}X)^{-1}X^{\mathsf{T}}\boldsymbol{y}
      && (A) \\
      &\qquad(\boldsymbol{y}=X\boldsymbol{\beta}+\boldsymbol{\epsilon}を代入)\\
      &=X(X^{\mathsf{T}}X)^{-1}X^{\mathsf{T}}X\boldsymbol{\beta}
        +X(X^{\mathsf{T}}X)^{-1}X^{\mathsf{T}}\boldsymbol{\epsilon}\\
      &=X\boldsymbol{\beta}
        +X(X^{\mathsf{T}}X)^{-1}X^{\mathsf{T}}\boldsymbol{\epsilon}
      && (B) \\
    \end{align}
    
    -   (A) あてはめ値は **観測値の重み付けの和** で表される
    -   (B) あてはめ値と観測値は **誤差項** の寄与のみ異なる


## あてはめ値と誤差

-   残差と誤差の関係
    
    \begin{align}
      \boldsymbol{\hat{\epsilon}}
      &=\boldsymbol{y}-\boldsymbol{\hat{y}}\\
      &=\boldsymbol{\epsilon}
        -X(X^{\mathsf{T}}X)^{-1}X^{\mathsf{T}}
        \boldsymbol{\epsilon}\\
      &=\bigl(I
        -X(X^{\mathsf{T}}X)^{-1}X^{\mathsf{T}}
        \bigr)
        \boldsymbol{\epsilon}
      && (C) \\
    \end{align}
    
    -   (C) 残差は **誤差の重み付けの和** で表される


## ハット行列

::: {.callout-important icon="false"}
## ハット行列
\begin{equation}
  H=
  X(X^{\mathsf{T}}X)^{-1}X^{\mathsf{T}}
\end{equation}
:::

-   ハット行列 $H$ による表現
    
    \begin{align}
      \boldsymbol{\hat{y}}
      &=H\boldsymbol{y}\\
      \boldsymbol{\hat{\epsilon}}
      &=(I-H)\boldsymbol{\epsilon}
    \end{align}
    
    -   あてはめ値や残差は $H$ を用いて簡潔に表現される


## ハット行列の性質

-   観測データ(デザイン行列)のみで計算される
-   観測データと説明変数の関係を表す
-   対角成分 (**テコ比**; leverage)
    は観測データが自身の予測に及ぼす影響の度合を表す
    
    \begin{equation}
      \hat{y}_{j}
      =
      (H)_{jj}y_{j} + \text{(それ以外のデータの寄与)}
    \end{equation}
    
    -   $(A)_{ij}$ は行列 $A$ の $(i,j)$ 成分
    -   テコ比が小さい : 他のデータでも予測が可能
    -   テコ比が大きい : 他のデータでは予測が困難


# 演習 {background-color="#fef4f4"}


## 問題

-   ハット行列 $H$ について以下を示しなさい
    -   $H$ は対称行列であること
    -   $H$ は羃等であること
        
        \begin{equation}
          H^{2}=H,\quad
          (I-H)^{2}=I-H
        \end{equation}
    -   以下の等式が成り立つこと
        
        \begin{equation}
          HX=X,\quad
          X^{\mathsf{T}}H=X^{\mathsf{T}}
        \end{equation}


# 推定量の統計的性質


## 最小二乗推定量の性質

-   推定量と誤差の関係
    
    \begin{align}
      \boldsymbol{\hat{\beta}}
      &=(X^{\mathsf{T}}X)^{-1}X^{\mathsf{T}}\boldsymbol{y}\\
      &=(X^{\mathsf{T}}X)^{-1}X^{\mathsf{T}}(X\boldsymbol{\beta}+\boldsymbol{\epsilon}) \\
      &=(X^{\mathsf{T}}X)^{-1}X^{\mathsf{T}}X\boldsymbol{\beta}
        +(X^{\mathsf{T}}X)^{-1}X^{\mathsf{T}}\boldsymbol{\epsilon}\\
      &=\boldsymbol{\beta}
        +(X^{\mathsf{T}}X)^{-1}X^{\mathsf{T}}\boldsymbol{\epsilon}
    \end{align}
-   誤差の分布によらない最小二乗推定量の重要な性質


## 正規分布の性質

::: {.callout-important icon="false"}
## 正規分布の再生性
正規分布に従う独立な確率変数の和は正規分布に従う
:::

-   正規分布の重要な性質
-   誤差が正規分布に従うならば最小二乗推定量の分布が評価できる


## 推定量の分布

-   **誤差の仮定** : 独立，平均0 分散 $\sigma^{2}$ の **正規分布**
-   推定量は以下の多変量正規分布に従う
    
    \begin{align}
      \mathbb{E}[\boldsymbol{\hat{\beta}}]
      &=\boldsymbol{\beta}\\
      \mathrm{Cov}(\boldsymbol{\hat{\beta}})
      &=\sigma^{2}(X^{\mathsf{T}}X)^{-1}\\
      \boldsymbol{\hat{\beta}}
      &\sim
      \mathcal{N}(\boldsymbol{\beta},\sigma^{2}(X^{\mathsf{T}}X)^{-1})
    \end{align}


# 演習 {background-color="#fef4f4"}


## 問題

-   誤差が独立で，平均0 分散 $\sigma^{2}$ の正規分布に従うとき，
    最小二乗推定量 $\boldsymbol{\hat{\beta}}$ について以下を示しなさい
    -   平均は $\boldsymbol{\beta}$ (真の母数)となること
    -   共分散行列は $\sigma^{2}(X^{\mathsf{T}}X)^{-1}$ となること


# 誤差の評価


## 寄与率 (再掲)

-   **決定係数** (R-squared)
    
    -   回帰式で説明できるばらつきの比率
    
    \begin{equation}
      R^2
      =
      1-\frac{\sum_{i=1}^n\hat{\epsilon}_i^2}{\sum_{i=1}^n(y_i-\bar{y})^2}
    \end{equation}
-   **自由度調整済み決定係数** (adjusted R-squared)
    
    -   決定係数を不偏分散で補正
    
    \begin{equation}
      \bar{R}^2
      =
      1-\frac{\frac{1}{n{-}p{-}1}\sum_{i=1}^n\hat{\epsilon}_i^2}
      {\frac{1}{n{-}1}\sum_{i=1}^n(y_i-\bar{y})^2}
    \end{equation}


## 各係数の推定量の分布

-   推定された回帰係数の精度を評価
    -   誤差 $\epsilon$ の分布は平均0 分散 $\sigma^2$ の正規分布
    -   $\boldsymbol{\hat{\beta}}$ の分布 : $p{+}1$ 変量正規分布
        
        \begin{equation}
          \boldsymbol{\hat{\beta}}
          \sim
          \mathcal{N}(\boldsymbol{\beta},\sigma^{2}(X^{\mathsf{T}}X)^{-1})
        \end{equation}
    -   $\hat{\beta}_j$ の分布 : 1変量正規分布
        
        \begin{equation}
          \hat{\beta}_{j}
          \sim
          \mathcal{N}(\beta_{j},\sigma^{2}((X^{\mathsf{T}}X)^{-1})_{jj})
          =\mathcal{N}(\beta_{j},\sigma^{2}\zeta_{j}^{2})
        \end{equation}
        
        -   $(A)_{jj}$ は行列 $A$ の $(j,j)$ (対角)成分


## 標準誤差

-   **標準誤差** (standard error)
    
    -   $\hat{\beta}_j$ の標準偏差の推定量
    
    \begin{equation}
      \mathrm{s{.}e{.}}(\hat{\beta}_{j})
      =
      \hat{\sigma}\zeta_j
      =
      \sqrt{\frac{1}{n{-}p{-}1}\sum_{i=1}^n\hat{\epsilon}_i^2}
      \cdot
      \sqrt{((X^{\mathsf{T}}X)^{-1})_{jj}}
    \end{equation}
    
    -   未知母数 $\sigma^{2}$ は不偏分散 $\hat{\sigma}^{2}$ で推定
    -   $\hat{\beta}_j$ の精度の評価指標


# 演習 {background-color="#fef4f4"}


## 問題

-   以下の問に答えなさい
    -   不偏分散 $\hat{\sigma}^{2}$ が
        母数 $\sigma^{2}$ の不偏な推定量となることを示せ
        
        以下が成り立つことを示せばよい
        
        \begin{equation}
          \mathbb{E}\left[\sum_{i=1}^{n}\hat{\epsilon}_{i}^{2}\right]
          =(n{-}p{-}1)\sigma^{2}
        \end{equation}
    -   回帰のばらつき $S_{r}$ をハット行列 $H$ と
        目的変数 $\boldsymbol{y}$ で表せ


# 係数の評価


## $t$統計量

::: {.callout-important icon="false"}
## 回帰係数の分布に関する定理
$t$統計量 ($t$-statistic)

\begin{equation}
  % \text{(t統計量)}\quad
  t
  =
  \frac{\hat{\beta}_j-\beta_j}{\mathrm{s{.}e{.}}(\hat{\beta}_{j})}
  =
  \frac{\hat{\beta}_j-\beta_j}{\hat{\sigma}\zeta_{j}}
\end{equation}

は自由度 $n{-}p{-}1$ の $t$分布に従う
:::

-   証明には以下の性質を用いる
    -   $\hat{\sigma}{}^2$ と $\boldsymbol{\hat{\beta}}$ は独立となる
    -   $(\hat{\beta}_j-\beta_j)/(\sigma\zeta_j)$ は標準正規分布に従う
    -   $(n{-}p{-}1)\hat{\sigma}^2/\sigma^2=S(\boldsymbol{\hat{\beta}})/\sigma^2$ 
        は自由度 $n{-}p{-}1$ の $\chi^{2}$ 分布に従う


## $t$統計量による検定

-   回帰係数 $\beta_j$ が回帰式に寄与するか否かを検定
    -   帰無仮説 $H_{0}$ : $\beta_j=0$ ($t$統計量が計算できる)
    -   対立仮説 $H_{1}$ : $\beta_j\neq0$
-   $p$値 : 確率変数の絶対値が $|t|$ を超える確率
    
    -   $f(x)$ は自由度 $n{-}p{-}1$ の $t$分布の確率密度関数
    
    \begin{equation}
      \text{(\(p\)値)}
      =
      2\int_{|t|}^\infty f(x)dx
      \quad\text{(両側検定)}
    \end{equation}
-   **帰無仮説 $H_{0}$ が正しければ $p$値は小さくならない**


# モデルの評価


## 平方和の分解(再掲)

-   いろいろなばらつき
    -   $S_y=(\boldsymbol{y}-\bar{\boldsymbol{y}})^{\mathsf{T}}
              (\boldsymbol{y}-\bar{\boldsymbol{y}})$ :
        目的変数のばらつき
    -   $S_{\phantom{y}}=(\boldsymbol{y}-\boldsymbol{\hat{y}})^{\mathsf{T}}
              (\boldsymbol{y}-\boldsymbol{\hat{y}})$ :
        残差のばらつき
        ($\boldsymbol{\hat{\epsilon}}^{\mathsf{T}}\boldsymbol{\hat{\epsilon}}$)
    -   $S_r=(\boldsymbol{\hat{y}}-\bar{\boldsymbol{y}})^{\mathsf{T}}
              (\boldsymbol{\hat{y}}-\bar{\boldsymbol{y}})$ :
        あてはめ値(回帰)のばらつき
-   3つのばらつき(平方和)の関係
    
    \begin{equation}
      (\boldsymbol{y}-\bar{\boldsymbol{y}})^{\mathsf{T}}
      (\boldsymbol{y}-\bar{\boldsymbol{y}})
      =
      (\boldsymbol{y}-\boldsymbol{\hat{y}})^{\mathsf{T}}
      (\boldsymbol{y}-\boldsymbol{\hat{y}})+ 
      (\boldsymbol{\hat{y}}-\bar{\boldsymbol{y}})^{\mathsf{T}}
      (\boldsymbol{\hat{y}}-\bar{\boldsymbol{y}})
    \end{equation}
    
    \begin{equation}
      S_y=S+S_r
    \end{equation}


## $F$統計量

::: {.callout-important icon="false"}
## ばらつきの比に関する定理 
$\beta_{1}=\dotsb=\beta_{p}=0$ ならば
$F$統計量 ($F$-statistic)

\begin{equation}
  % \text{(F統計量)}\quad
  F=
  \frac{\frac{1}{p}S_{r}}{\frac{1}{n{-}p{-}1}S}
  % =\frac{\frac{1}{p}\sum_{i=1}^n(\hat{y}_i-\bar{y})^2}
  % {\frac{1}{n{-}p{-}1}\sum_{i=1}^n(y_i-\hat{y}_i)^2}
  =\frac{n{-}p{-}1}{p}\frac{R^2}{1-R^2}
\end{equation}

は自由度 $p,n{-}p{-}1$ の $F$分布に従う
:::

-   証明には以下の性質を用いる
    -   $S_{r}$ と $S$ は独立となる
    -   $S_{r}/\sigma^2$ は自由度 $p$ の $\chi^{2}$ 分布に従う
    -   $S/\sigma^2$ は自由度 $n{-}p{-}1$ の $\chi^{2}$ 分布に従う


## $F$統計量を用いた検定

-   説明変数のうち1つでも役に立つか否かを検定
    -   帰無仮説 $H_{0}$ : $\beta_{1}=\dotsb=\beta_{p}=0$ 
        ($S_r$ が $\chi^2$ 分布になる)
    -   対立仮説 $H_{1}$ : $\exists j\;\beta_j\neq0$
-   $p$値 : 確率変数の値が $F$を超える確率
    
    -   $f(x)$ は自由度 $p,n{-}p{-}1$ の $F$分布の確率密度関数
    
    \begin{equation}
      \text{(\(p\)値)}
      =
      \int_{F}^\infty f(x)dx
      \quad\text{(片側検定)}
    \end{equation}
-   **帰無仮説 $H_{0}$ が正しければ $p$値は小さくならない**


# 解析の事例


## 気温に影響を与える要因の分析(再掲)

::: {.content-visible when-format="html"}
::: {.scroll-tall}
```{r}
#| tbl-cap: "東京の8月の気候データ"
tw_tbl
```
:::
:::


### モデルの検討(再掲) {.head-center .fig-tall}

::: {.center-block}
-   気温を説明する5種類の線形回帰モデル
    -   モデル1 : 気温 = F(気圧)
    -   モデル2 : 気温 = F(日射)
    -   モデル3 : 気温 = F(気圧, 日射)
    -   モデル4 : 気温 = F(気圧, 日射, 湿度)
    -   モデル5 : 気温 = F(気圧, 日射, 雲量)
:::


### 観測値とあてはめ値の比較(再掲) {.head-center .fig-tall}

```{r}
#| fig-width: 6
#' 観測値とあてはめ値の比較
tw_subset |>
  mutate(モデル1 = fitted(tw_lm1),    # モデルごとに予測値をデータフレームに追加
         モデル2 = fitted(tw_lm2),
         モデル3 = fitted(tw_lm3),
         モデル4 = fitted(tw_lm4),
         モデル5 = fitted(tw_lm5)) |>
  pivot_longer(starts_with("モデル"), # モデルをラベルとして予測値をまとめる
               names_to = "model", values_to = "fitted") |>
  ggplot(aes(x = 気温, y = fitted)) + # 気温の実測値をx軸，予測値をy軸で表示
  geom_abline(slope = 1, intercept = 0, colour = "red") + # 基準線
  geom_point(aes(colour = model, shape = model)) + # 予測値をモデル別に表示
  labs(y = "あてはめ値") 
```


### $t$統計量・$F$統計量によるモデルの比較 {.head-center .fig-tall}

```{r}
#' 関数 gtsummary::tbl_regression() を利用して結果をまとめる
my_gts <- function(x){
  tbl_regression(x) |>
    modify_column_hide(columns = c(conf.low)) |>
    modify_column_unhide(columns = statistic) |>
    modify_header(label = "**変数**",
                  estimate = "**係数**",
                  statistic = "**t統計量**",
                  p.value = "**p値**") |>
    add_glance_table(
      include = c(adj.r.squared,statistic,p.value),
      label = list(statistic = "F統計量",
                   p.value = "p値"))
}
tw_gt <- 
  tbl_merge(
    tbls = list(
      my_gts(tw_lm1),
      my_gts(tw_lm2),
      my_gts(tw_lm3),
      my_gts(tw_lm4),
      my_gts(tw_lm5)),
    tab_spanner = paste0("モデル",1:5)) |>
  modify_table_body(
    ~.x |> arrange(
             factor(variable,
                    levels = c("気圧",
                               "日射",
                               "湿度",                                 "雲量")))) |>
  as_gt()
```

::: {.content-visible when-format="html"}
::: {.scroll-tall}
```{r}
tw_gt |>
  tab_options(table.font.size = px(16 * 1.1))
```
:::
:::

::: {.content-visible when-format="pdf"}
```{r}
#| tbl-cap: "t統計量・F統計量によるモデルの比較"
tw_gt |>
  tab_options(table.font.size = 10,
              heading.title.font.size = "normal",
              heading.subtitle.font.size = "small",
              latex.tbl.pos = "h") |>
  as_latex()
```
:::


### モデル3の診断プロット {.head-center .fig-tall}

```{r}
#' 診断プロット (モデル3)
autoplot(tw_lm3)
```


### モデル4の診断プロット {.head-center .fig-tall}

```{r}
#' 診断プロット (モデル4)
autoplot(tw_lm4)
```


### モデル5の診断プロット {.head-center .fig-tall}

```{r}
#' 診断プロット (モデル5)
autoplot(tw_lm5)
```


# 次回の予定

-   第1回 : 回帰モデルの考え方と推定
-   第2回 : モデルの評価
-   **第3回 : モデルによる予測と発展的なモデル**
