---
title: 回帰分析
subtitle: 予測と発展的なモデル
author: 村田 昇
license: "CC BY-NC"
format:
  revealjs: 
    theme: [default, _quarto/scss/oerreveal-lecture.scss]
    slide-level: 3
    max-scale: 2.0 
    embed-resources: true
    include-in-header: _quarto/lib/mathjax-fix.html
    center: true
    controls: true
    controls-layout: bottom-right
    controls-back-arrows: visible
    controls-tutorial: true
    navigation-mode: vertical
    auto-stretch: false
  pdf:
    keep-tex: true
    echo: false
    pdf-engine: lualatex
    include-in-header: 
      - text: |
          \usepackage{luatexja-preset}
          \usepackage{mathtools}
          \mathtoolsset{showonlyrefs,showmanualtags}	    
      - _quarto/tex/fig-scale.tex
      - _quarto/tex/table-center.tex
      - _quarto/tex/callout-title-gothic.tex
      - _quarto/tex/gt-table-tight.tex
  html: 
    self-contained: false
    grid: 
      margin-width: 350px
    code-fold: true
revealjs-plugins:
  - pointer
pointer:
  color: "rgba(255, 0, 0, 0.4)"
  pointerSize: 120
  alwaysVisible: false
knitr:
  opts_chunk:
    fig.align: center
execute:
  warning: false
  message: false
  fig-height: 5
  fig-width: 5
filters:
  - _quarto/lib/no-hrule.lua

---



```{r}
### 第3講 資料
```

```{r}
library(conflicted)
conflicts_prefer(
    dplyr::filter(),
    dplyr::select(),
    dplyr::lag(),
    )
library(tidyverse)
library(ggfortify)     # 分析結果の視覚化にggplotを利用するためのパッケージ
library(GGally)
library(ggrepel)
library(gt)            # 表を作成するためのパッケージ
library(gtsummary)
library(broom)
library(broom.helpers) # gtsummary のいくつかの関数で利用(インストールされていれば不要)
library(MASS)          # パッケージ MASS に含まれる判別分析のための関数を利用
library(cluster)       # クラスタ分析のためのパッケージ
library(ggdendro)      # ggplot でデンドログラムを描くためのパッケージ
library(tsibble)       # 時系列を扱うためのパッケージ
library(feasts)        # ggplotで時系列を扱うための拡張パッケージ
library(fable)         # 時系列関連
library(ggtime)        # 時系列関連
#' 日本語表示の設定
#' 出力形式に応じた作図デバイス
if (knitr::is_latex_output()) knitr::opts_chunk$set(dev = "cairo_pdf")

#' 日本語表示の設定
if (Sys.info()["sysname"] == "Darwin") {
    jp_font <- if (knitr::is_latex_output()) {
                   "Hiragino Maru Gothic ProN"   # cairo は fontconfig 経由なのでファミリ名
               } else {
                   "HiraMaruProN-W4"             # quartz/AGG は PostScript 名
               }
    theme_update(text = element_text(family = jp_font))
    update_geom_defaults("text", list(family = theme_get()$text$family))
    update_geom_defaults("label", list(family = theme_get()$text$family))
    update_geom_defaults("text_repel", list(family = theme_get()$text$family))
    update_geom_defaults("label_repel", list(family = theme_get()$text$family))
} else {
    jp_font <- NULL
}
#' 色の設定
library(see)
options(ggplot2.discrete.colour = function() scale_colour_material(),
        ggplot2.discrete.fill = function() scale_fill_material())
```

```{=latex}
\figfitboth
\setlength{\figmaxheight}{0.42\textheight}
\setlength{\figmaxwidth}{0.84\textwidth}
```


# 講義の内容

-   第1回: 回帰モデルの考え方と推定
-   第2回: モデルの評価
-   **第3回: モデルによる予測と発展的なモデル**


# 回帰分析の復習


## 線形回帰モデル

-   **目的変数** を **説明変数** で説明する関係式を構成
    -   説明変数: $x_1,\dotsc,x_p$ (p次元)
    -   目的変数: $y$ (1次元)
-   **回帰係数** $\beta_0,\beta_1,\dotsc,\beta_p$ を用いた一次式
    
    \begin{equation}
      y=\beta_0+\beta_1x_1+\dotsb+\beta_px_p
    \end{equation}
-   **誤差項** を含む確率モデルで観測データを表現
    
    \begin{equation}
      y_i=\beta_0+\beta_1 x_{i1}+\cdots+\beta_px_{ip}+\epsilon_i
      \quad (i=1,\dotsc,n)
    \end{equation}


## 問題設定

-   確率モデル
    
    \begin{equation}
      \boldsymbol{y}
      =X\boldsymbol{\beta}+\boldsymbol{\epsilon},
      \quad\boldsymbol{\epsilon}\sim\text{確率分布}
    \end{equation}
-   式の評価 : **残差平方和** の最小化による推定
    
    \begin{equation}
      S(\boldsymbol{\beta})
      =(\boldsymbol{y}-X\boldsymbol{\beta})^{\mathsf{T}}
      (\boldsymbol{y}-X\boldsymbol{\beta})
    \end{equation}


## 解とその一意性

-   解の条件 : **正規方程式**
    
    \begin{equation}
      X^{\mathsf{T}}X\boldsymbol{\beta}
      =X^{\mathsf{T}}\boldsymbol{y}
    \end{equation}
-   解の一意性 : **Gram 行列** $X^{\mathsf{T}}X$ が正則
    
    \begin{equation}
      \hat{\boldsymbol{\beta}}
      =
      (X^{\mathsf{T}}X)^{-1}
      X^{\mathsf{T}}\boldsymbol{y}  
    \end{equation}


# 解析の事例


## 気温に影響を与える要因の分析

-   気象庁より取得した東京の気候データ (再掲)
    -   気象庁 <https://www.data.jma.go.jp/gmd/risk/obsdl/index.php>


### データの概要 {.head-center .fig-tall}

```{r}
#' 東京の気候データを用いた例
#' データの読み込み
tw_data <-
  read_csv("data/tokyo_weather.csv") |>
  mutate(date = date(paste(year,month,day,sep="-")), .before = 1) |>
  select(-c(year,month,day,day_of_week)) |>
  set_names(c("日付","気温","降雨","日射","降雪","風向","風速","気圧","湿度","雲量"))
tw_subset <- read_csv("data/tokyo_weather.csv") |>
  filter(month == 8) |> # 9月のデータの抽出
  mutate(date = date(paste(year,month,day,sep="-")), .before = 1) |>
  select(-c(year,month,day,day_of_week)) |>
  set_names(c("日付","気温","降雨","日射","降雪","風向","風速","気圧","湿度","雲量"))
#' モデル式
tw_formula1 <- 気温 ~ 気圧
tw_formula2 <- 気温 ~ 日射
tw_formula3 <- 気温 ~ 気圧 + 日射
tw_formula4 <- 気温 ~ 気圧 + 日射 + 湿度
tw_formula5 <- 気温 ~ 気圧 + 日射 + 雲量
#' 推定
tw_lm1 <- lm(tw_formula1, data = tw_subset, y = TRUE)
tw_lm2 <- lm(tw_formula2, data = tw_subset, y = TRUE)
tw_lm3 <- lm(tw_formula3, data = tw_subset, y = TRUE)
tw_lm4 <- lm(tw_formula4, data = tw_subset, y = TRUE)
tw_lm5 <- lm(tw_formula5, data = tw_subset, y = TRUE)
```

```{r}
#' データの整理
tw_tbl <-
  tw_subset |>
  mutate(日付 = as.character(日付)) |> # pdfの表示
  gt()
```

::: {.content-visible when-format="html"}
::: {.scroll-tall}
```{r}
#| tbl-cap: "東京の8月の気候データ"
tw_tbl
```
:::
:::

::: {.content-visible when-format="pdf"}
```{r}
#| tbl-cap: "東京の8月の気候データ"
tw_tbl |>
  tab_options(table.font.size = 12,
              heading.title.font.size = "normal",
              heading.subtitle.font.size = "small",
              table.width = pct(80),
              latex.tbl.pos = "h") |>
  as_latex()
```
:::


### モデルの検討 {.head-center .fig-tall}

::: {.center-block}
-   気温を説明する5種類の線形回帰モデル
    -   モデル1 : 気温 = F(気圧)
    -   モデル2 : 気温 = F(日射)
    -   モデル3 : 気温 = F(気圧, 日射)
    -   モデル4 : 気温 = F(気圧, 日射, 湿度)
    -   モデル5 : 気温 = F(気圧, 日射, 雲量)
:::


### 関連するデータの散布図 {.head-center .fig-tall}

```{r}
#| fig-width: 5.5
#' 関連するデータの散布図
tw_subset |>
  select(気温,気圧,日射,湿度,雲量) |>
  ggpairs()
```


### 観測値とあてはめ値の比較 {.head-center .fig-tall}

```{r}
#| fig-width: 6
#' 観測値とあてはめ値の比較
tw_subset |>
  mutate(モデル1 = fitted(tw_lm1),    # モデルごとに予測値をデータフレームに追加
         モデル2 = fitted(tw_lm2),
         モデル3 = fitted(tw_lm3),
         モデル4 = fitted(tw_lm4),
         モデル5 = fitted(tw_lm5)) |>
  pivot_longer(starts_with("モデル"), # モデルをラベルとして予測値をまとめる
               names_to = "model", values_to = "fitted") |>
  ggplot(aes(x = 気温, y = fitted)) + # 気温の実測値をx軸，予測値をy軸で表示
  geom_abline(slope = 1, intercept = 0, colour = "red") + # 基準線
  geom_point(aes(colour = model, shape = model)) + # 予測値をモデル別に表示
  labs(y = "あてはめ値") 
```


### 寄与率

-   **決定係数** (R-squared)
    
    \begin{equation}
      R^2
      =
      1-\frac{\sum_{i=1}^n\hat{\epsilon}_i^2}{\sum_{i=1}^n(y_i-\bar{y})^2}
    \end{equation}
-   **自由度調整済み決定係数** (adjusted R-squared)
    
    \begin{equation}
      \bar{R}^2
      =
      1-\frac{\frac{1}{n{-}p{-}1}\sum_{i=1}^n\hat{\epsilon}_i^2}
      {\frac{1}{n{-}1}\sum_{i=1}^n(y_i-\bar{y})^2}
    \end{equation}
    
    -   不偏分散で補正


### 決定係数($R^{2}$・Adjusted $R^{2}$)によるモデルの比較 {.head-center .fig-tall}

```{r}
#' 関数 gtsummary::tbl_regression() を利用して結果をまとめる
my_gts <- function(x){
  tbl_regression(x) |>
    add_significance_stars(
      hide_se = TRUE,
      pattern = "{estimate}({std.error}){stars}"
    ) |>
    modify_header(label = "**変数**",
                  estimate = "**係数(SE)**") |>
    remove_abbreviation() |>
    modify_abbreviation("SE = 標準誤差") |>
    add_glance_table(
      include = c(r.squared,adj.r.squared))}
tw_gt <- 
  tbl_merge(
    tbls = list(
      my_gts(tw_lm1),
      my_gts(tw_lm2),
      my_gts(tw_lm3),
      my_gts(tw_lm4),
      my_gts(tw_lm5)),
    tab_spanner = paste0("モデル",1:5)) |>
  modify_table_body(
    ~.x |> arrange(factor(variable,
                          levels = c("気圧",
                                     "日射",
                                     "湿度",
                                     "雲量")))
  ) |>
  as_gt()
```

::: {.content-visible when-format="html"}
::: {.scroll-tall}
```{r}
tw_gt |>
  tab_options(table.font.size = px(16 * 1.2))
```
:::
:::

::: {.content-visible when-format="pdf"}
```{r}
#| tbl-cap: "決定係数によるモデルの比較"
tw_gt |> 
  tab_options(table.font.size = 12,
              heading.title.font.size = "normal",
              heading.subtitle.font.size = "small",
              latex.tbl.pos = "h") |>
  as_latex()
```
:::


### $F$統計量による検定

-   説明変数のうち1つでも役に立つか否かを検定する
    -   帰無仮説 $H_{0}$ : $\beta_1=\dotsb=\beta_p=0$
    -   対立仮説 $H_{1}$ : $\exists j\;\beta_j\neq0$ (少なくとも1つは役に立つ)
-   **$F$統計量** : 決定係数(または残差)を用いて計算
    
    \begin{equation}
      F
      =\frac{n{-}p{-}1}{p}\frac{R^2}{1-R^2}
    \end{equation}
-   $p$値 : 自由度 $p,n{-}p{-}1$ の $F$分布で計算


### $F$統計量によるモデルの比較 {.head-center .fig-tall}

```{r}
#' 関数 gtsummary::tbl_regression() を利用して結果をまとめる
my_gts <- function(x){
  tbl_regression(x) |>
    add_significance_stars(
      hide_se = TRUE,
      pattern = "{estimate}({std.error}){stars}"
    ) |>
    add_glance_table(include = c(r.squared,statistic,p.value)) |>
    modify_header(label = "**変数**",
                  estimate = "**係数(SE)**") |>
    remove_abbreviation() |>
    modify_abbreviation("SE = 標準誤差")
}
tw_gt <- 
  tbl_merge(
    tbls = list(
      my_gts(tw_lm1),
      my_gts(tw_lm2),
      my_gts(tw_lm3),
      my_gts(tw_lm4),
      my_gts(tw_lm5)),
    tab_spanner = paste0("モデル",1:5)) |>
  modify_table_body(
    ~.x |> arrange(factor(variable,
                          levels = c("気圧",
                                     "日射",
                                     "湿度",
                                     "雲量")))
  ) |>
  as_gt()
```

::: {.content-visible when-format="html"}
::: {.scroll-tall}
```{r}
tw_gt |>
  tab_options(table.font.size = px(16 * 1.2))
```
:::
:::

::: {.content-visible when-format="pdf"}
```{r}
#| tbl-cap: "F統計量によるモデルの比較"
tw_gt |> 
  tab_options(table.font.size = 12,
              heading.title.font.size = "normal",
              heading.subtitle.font.size = "small",
              latex.tbl.pos = "h") |>
  as_latex()
```
:::


### $t$統計量による検定

-   回帰係数 $\beta_j$ が回帰式に寄与するか否かを検定する
    -   帰無仮説 $H_{0}$ : $\beta_j=0$
    -   対立仮説 $H_{1}$ : $\beta_j\neq0$ ($\beta_j$ は役に立つ)
-   **$t$統計量** : 各係数ごと，$\zeta$ は $(X^{\mathsf{T}} X)^{-1}$ の対角成分
    
    \begin{equation}
      t=\frac{\hat{\beta}_j}{\hat{\sigma}\zeta_{j}}
    \end{equation}
-   $p$値 : 自由度 $n{-}p{-}1$ の $t$分布を用いて計算


### $t$統計量によるモデルの比較 {.head-center .fig-tall}

```{r}
#' 関数 gtsummary::tbl_regression() を利用して結果をまとめる
my_gts <- function(x){
  tbl_regression(x, intercept = TRUE) |>                      # 標準の表
    modify_column_unhide(columns = c(statistic)) |> # 標準誤差とt統計量を表示
    add_significance_stars(
      pattern = "{estimate}({std.error})"
    ) |>
    add_significance_stars(
      hide_ci = TRUE,
      hide_se = TRUE,
      hide_p = FALSE,
      pattern = "{p.value}{stars}"
    ) |>
    modify_header(label = "**変数**",
                  estimate = "**係数(SE)**",
                  statistic = "**t統計量**",
                  p.value = "**p値**") |>
    remove_abbreviation() |>
    modify_abbreviation("SE = 標準誤差")
} 
my_gts <- function(x){
  tbl_regression(x, intercept = TRUE) |>            # 標準の表
    modify_column_unhide(columns = c(statistic)) |> # 標準誤差とt統計量を表示
    add_significance_stars(
      hide_ci = TRUE,
      hide_se = FALSE,
      hide_p = FALSE,
      pattern = "{p.value}{stars}"
    ) |>
    modify_header(label = "**変数**",
                  estimate = "**係数**",
                  std.error = "**SE**",
                  statistic = "**t統計量**",
                  p.value = "**p値**") |>
    remove_abbreviation() |>
    modify_abbreviation("SE = 標準誤差")
} 
tw_gt <- 
  tbl_merge(
    tbls = list(
      ## my_gts(tw_lm1),
      ## my_gts(tw_lm2),
      my_gts(tw_lm3),
      my_gts(tw_lm4),
      my_gts(tw_lm5)),
    tab_spanner = paste0("モデル",3:5)) |>
  ## tab_spanner = paste0("モデル",1:5)) |>
  modify_table_body(
    ~ .x |> arrange(factor(variable,
                           levels = c("(Intercept)",
                                      "気圧",
                                      "日射",
                                      "湿度",
                                      "雲量")))
  ) |>
  as_gt()
```

::: {.content-visible when-format="html"}
::: {.scroll-tall}
```{r}
tw_gt |>
  tab_options(table.font.size = px(16 * 1.2))
```
:::
:::

::: {.content-visible when-format="pdf"}
```{r}
#| tbl-cap: "t統計量によるモデルの比較"
tw_gt |>
  tab_options(table.font.size = 12,
              heading.title.font.size = "normal",
              heading.subtitle.font.size = "small",
              latex.tbl.pos = "h") |>
  as_latex()
```
:::


### 診断プロットによる評価

-   回帰モデルのあてはまりを視覚的に評価
    -   **Residuals vs Fitted** : あてはめ値(予測値)と残差の関係 
        (誤差の均一性)
    -   **Normal Q-Q** : 標準化残差と標準正規分布の比較 
        (残差の正規性)
    -   **Scale-Location** : あてはめ値と標準化残差の関係 
        (分散の均一性)
    -   **Residuals vs Leverage** : 標準化残差とテコ比の関係 
        (外れ値)


### モデル3の診断プロット {.head-center .fig-tall}

```{r}
#' 診断プロット (モデル3)
autoplot(tw_lm3)
```


### モデル4の診断プロット {.head-center .fig-tall}

```{r}
#' 診断プロット (モデル4)
autoplot(tw_lm4)
```


### モデル5の診断プロット {.head-center .fig-tall}

```{r}
#' 診断プロット (モデル5)
autoplot(tw_lm5)
```


# 回帰モデルによる予測


## 予測

-   新しいデータ (説明変数) $\boldsymbol{x}$ に対する **予測値**
    
    \begin{equation}
      \hat{y}
      =
      (1,\boldsymbol{x}^{\mathsf{T}})\hat{\boldsymbol{\beta}},
      \qquad
      \hat{\boldsymbol{\beta}}
      =
      (X^{\mathsf{T}}X)^{-1}
      X^{\mathsf{T}}\boldsymbol{y}
    \end{equation}
-   予測値は元データの目的変数の重み付け線形和
    
    \begin{equation}
      \hat{y}
      =
      \boldsymbol{w}(\boldsymbol{x})^{\mathsf{T}}\boldsymbol{y},
      \qquad
      \boldsymbol{w}(\boldsymbol{x})^{\mathsf{T}}
      =
      (1,\boldsymbol{x}^{\mathsf{T}})
      (X^{\mathsf{T}}X)^{-1}
      X^{\mathsf{T}}
    \end{equation}
    
    -   重みは元データと新規データの説明変数で決定


## 予測値の性質

-   推定量は以下の性質をもつ多変量正規分布
    
    \begin{align}
      \mathbb{E}[\hat{\boldsymbol{\beta}}]
      &=\boldsymbol{\beta}\\
      \mathrm{Cov}(\hat{\boldsymbol{\beta}})
      &=\sigma^{2}(X^{\mathsf{T}}X)^{-1}
    \end{align}
-   この性質を利用して以下の3つの値の違いを評価
    
    \begin{align}
      y&=(1,\boldsymbol{x}^{\mathsf{T}})\boldsymbol{\beta}+\epsilon
      &&\text{(観測値)}\\
      \tilde{y}&=(1,\boldsymbol{x}^{\mathsf{T}})\boldsymbol{\beta}
      &&\text{(最適な予測値)}\\
      \hat{y}&=(1,\boldsymbol{x}^{\mathsf{T}})\hat{\boldsymbol{\beta}}
      &&\text{(回帰式による予測値)}
    \end{align}
    
    -   $\hat{y}$ と $y$ は独立な正規分布に従うことに注意


# 演習


## 問題

-   誤差が平均0 分散 $\sigma^{2}$ の正規分布に従うとき，
    以下の問に答えよ
    -   予測値 $\hat{y}$ の平均を求めよ
    -   予測値 $\hat{y}$ の分散を求めよ


# 信頼区間


## 最適な予測値との差

-   差の分布は以下の平均・分散をもつ正規分布に従う
    
    \begin{align}
      \mathbb{E}[\tilde{y}-\hat{y}]
      &=(1,\boldsymbol{x}^{\mathsf{T}})\boldsymbol{\beta}
        -(1,\boldsymbol{x}^{\mathsf{T}})\mathbb{E}[\hat{\boldsymbol{\beta}}]
        =0\\
      \mathrm{Var}(\tilde{y}-\hat{y})
      &=\underbrace{\sigma^{2}(1,\boldsymbol{x}^{\mathsf{T}})(X^{\mathsf{T}}X)^{-1}
        (1,\boldsymbol{x}^{\mathsf{T}})^{\mathsf{T}}}_{\text{\(\hat{\boldsymbol{\beta}}\)の推定誤差による分散}}
        =\sigma^{2}\gamma_{c}(\boldsymbol{x})^{2}
    \end{align}
-   標準化による表現
    
    \begin{equation}
      \frac{\tilde{y}-\hat{y}}{\sigma\gamma_{c}(\boldsymbol{x})}
      \sim \mathcal{N}(0,1)
    \end{equation}


## 信頼区間

-   未知の分散を不偏分散で推定
    
    \begin{equation}
      Z=
      \frac{\tilde{y}-\hat{y}}{\hat{\sigma}\gamma_{c}(\boldsymbol{x})}
      \sim \mathcal{T}(n{-}p{-}1) 
      \quad (\text{\(t\)分布})
    \end{equation}
-   確率 $\alpha$ の信頼区間
    
    \begin{equation}
      \mathcal{I}^{c}_{\alpha}
      =
      \left(
        \hat{y}-C_{\alpha}\hat{\sigma}\gamma_{c}(\boldsymbol{x}),\;
        \hat{y}+C_{\alpha}\hat{\sigma}\gamma_{c}(\boldsymbol{x})
      \right)
    \end{equation}
    
    \begin{equation}
      P(|Z| < {C_{\alpha}} | Z\sim\mathcal{T}(n{-}p{-}1))
      =\alpha
    \end{equation}
    
    -   最適な予測値 $\tilde{y}$ が入ることが期待される区間


# 演習


## 問題

-   以下の問に答えなさい
    -   信頼区間について以下の式が成り立つことを示せ
        
        \begin{equation}
          P(\tilde{y}\in\mathcal{I}^{c}_{\alpha})
          =\alpha
        \end{equation}
    -   観測値と予測値の差 $y-\hat{y}$ の平均と分散を求めよ


# 予測区間


## 観測値との差

-   差の分布は以下の平均・分散をもつ正規分布に従う
    
    \begin{align}
      \mathbb{E}[y-\hat{y}]
      &=(1,\boldsymbol{x}^{\mathsf{T}})\boldsymbol{\beta}
        +\mathbb{E}[\boldsymbol{\epsilon}]
        -(1,\boldsymbol{x}^{\mathsf{T}})
        \mathbb{E}[\hat{\boldsymbol{\beta}}]
        =0\\
      \mathrm{Var}(y-\hat{y})
      &=\underbrace{\sigma^{2}
        (1,\boldsymbol{x}^{\mathsf{T}})(X^{\mathsf{T}}X)^{-1}
        (1,\boldsymbol{x}^{\mathsf{T}})^{\mathsf{T}}
        }_{\text{\(\hat{\boldsymbol{\beta}}\)の推定誤差による分散}}
        +\underbrace{\sigma^{2}}_{\text{誤差の分散}}
        =\sigma^{2}\gamma_{p}(\boldsymbol{x})^{2}
    \end{align}
-   標準化による表現
    
    \begin{equation}
      \frac{y-\hat{y}}{\sigma\gamma_{p}(\boldsymbol{x})}
      \sim \mathcal{N}(0,1)
    \end{equation}


## 予測区間

-   未知の分散を不偏分散で推定
    
    \begin{equation}
      Z=
      \frac{y-\hat{y}}{\hat{\sigma}\gamma_{p}(\boldsymbol{x})}
      \sim \mathcal{T}(n{-}p{-}1) 
      \quad (\text{\(t\)分布})
    \end{equation}
-   確率 $\alpha$ の予測区間 
    
    \begin{equation}
      \mathcal{I}^{p}_{\alpha}
      =
      \left(
        \hat{y}-C_{\alpha}\hat{\sigma}\gamma_{p}(\boldsymbol{x}),\;
        \hat{y}+C_{\alpha}\hat{\sigma}\gamma_{p}(\boldsymbol{x})
      \right)
    \end{equation}
    
    \begin{equation}
      P(|Z| < {C_{\alpha}} | Z\sim\mathcal{T}(n{-}p{-}1))
      =\alpha
    \end{equation}
    
    -   観測値 $y$ が入ることが期待される区間
    -   $\gamma_{p}>\gamma_{c}$ なので信頼区間より広くなる


# 解析の事例


## 信頼区間と予測区間

-   東京の気候データを用いて以下を試みる
    -   8月のデータで回帰式を推定する
        
        \begin{equation}
          \text{気温}
          = \text{係数}\cdot\text{気圧}
          + \text{係数}\cdot\text{日射}
          + \text{係数}\cdot\text{湿度}
          + \text{切片}
        \end{equation}
    -   上記のモデルで9月のデータを予測する


### 推定されたモデル {.head-center .fig-tall}

```{r}
#' 東京の気候データによる分析
#' 信頼区間と予測区間の計算
tw_train <- tw_data |> filter(month(日付) %in% 8) # 推定用データ
tw_test  <- tw_data |> filter(month(日付) %in% 9) # 予測用データ
tw_model <- 気温 ~ 日射 + 気圧 + 湿度 # モデルの定義 
tw_lm <- lm(tw_model, data = tw_train) # モデルの推定
```

```{r}
#' 関数 gtsummary::tbl_regression() を利用して結果をまとめる
tw_gt <- 
  tbl_regression(tw_lm, intercept = TRUE) |>
  modify_column_unhide(columns = statistic) |>
  add_significance_stars(
    hide_p = FALSE,
    pattern = "{p.value}{stars}"
  ) |>
  modify_header(label = "**変数**",
                estimate = "**係数**",
                std.error = "**標準誤差**",
                statistic = "**t統計量**",
                p.value = "**p値**") |>
  remove_abbreviation() |>
  as_gt()
```

::: {.content-visible when-format="html"}
::: {.scroll-tall}
```{r}
tw_gt |>
  tab_options(table.font.size = px(16 * 1.2))
```
:::
:::

::: {.content-visible when-format="pdf"}
```{r}
#| tbl-cap: "推定されたモデル"
tw_gt |> 
  tab_options(table.font.size = 12,
              heading.title.font.size = "normal",
              heading.subtitle.font.size = "small",
              table.width = pct(50),
              latex.tbl.pos = "h") |>
  as_latex()
```
:::

```{r}
#' 信頼区間
tw_train_conf <- # あてはめ値と信頼区間を付加
  augment(tw_lm,
          newdata = tw_train,
          interval = "confidence")
tw_test_conf <- # 新規データへのあてはめ値と信頼区間を付加
  augment(tw_lm,
          newdata = tw_test,
          interval = "confidence")

#' 予測区間
tw_train_pred <- # あてはめ値と予測区間を付加
  augment(tw_lm,
          newdata = tw_train,
          interval = "prediction")
tw_test_pred <- # 新規データへのあてはめ値と予測区間を付加
  augment(tw_lm,
          newdata = tw_test,
          interval = "prediction")
```


### 8月モデルの信頼区間 {.head-center .fig-tall}

```{r}
#| fig-width: 6
#' 8月のデータで推定したモデルで8月をあてはめた信頼区間
tw_train_conf |>
  ggplot(aes(x = 日付, y = 気温)) +
  geom_point(colour = "red", shape = 16) +
  geom_point(aes(y = .fitted), colour = "blue") +
  geom_errorbar(aes(ymin = .lower, ymax = .upper), colour = "royalblue") +
  ylim(c(20,34)) + # 4つのグラフで気温の範囲を揃える
  labs(title = "信頼区間")
```


### 8月モデルの予測区間 {.head-center .fig-tall}

```{r}
#| fig-width: 6
#' 8月のデータで推定したモデルで8月をあてはめた予測区間
tw_train_pred |>
  ggplot(aes(x = 日付, y = 気温)) +
  geom_point(colour = "red", shape = 16) +
  geom_point(aes(y = .fitted), colour = "blue") +
  geom_errorbar(aes(ymin = .lower, ymax = .upper), colour = "steelblue") +
  ylim(c(20,34)) + # 4つのグラフで気温の範囲を揃える
  labs(title = "予測区間")
```


### 9月の予測値の信頼区間 {.head-center .fig-tall}

```{r}
#| fig-width: 6
#' 8月のモデルで9月をあてはめた信頼区間
tw_test_conf |>
  ggplot(aes(x = 日付, y = 気温)) +
  geom_point(colour = "red", shape = 16) +
  geom_point(aes(y = .fitted), colour = "blue") +
  geom_errorbar(aes(ymin = .lower, ymax = .upper), colour = "royalblue") +
  ylim(c(20,34)) + # 4つのグラフで気温の範囲を揃える
  labs(title = "信頼区間")
```


### 9月の予測値の予測区間 {.head-center .fig-tall}

```{r}
#| fig-width: 6
#' 8月のモデルで9月をあてはめた予測区間
tw_test_pred |>
  ggplot(aes(x = 日付, y = 気温)) +
  geom_point(colour = "red", shape = 16) +
  geom_point(aes(y = .fitted), colour = "blue") +
  geom_errorbar(aes(ymin = .lower, ymax = .upper), colour = "steelblue") +
  ylim(c(20,34)) + # 4つのグラフで気温の範囲を揃える
  labs(title = "予測区間")
```


# 発展的なモデル


## 非線形性を含むモデル

-   目的変数 $y$
-   説明変数 $x_1,\dotsc,x_p$
-   説明変数の追加で対応可能
    -   交互作用 (交差項) : $x_ix_j$ のような説明変数の積
    -   非線形変換 : $\log(x_k)$ のような関数による変換


## カテゴリカル変数を含むモデル

-   数値ではないデータの例
    -   *悪性・良性*
    -   *血液型 (A型,B型,AB型,O型)*
-   適切な方法で数値に変換して対応
    -   2値の場合は 1,0 (真，偽) を割り当てる
        -   悪性 : 1
        -   良性 : 0
    -   3値以上の場合は **ダミー変数** を利用する (カテゴリ数-1個)
        -   A型 : (1,0,0)
        -   B型 : (0,1,0)
        -   O型 : (0,0,1)
        -   AB型 : (0,0,0)


# 解析の事例


## 非線形変換による線形化

::: {.columns}


::: {.column width="45%"}
```{r}
#' 表の作成
bb_data <-
  MASS::Animals |>
  rownames_to_column() |>
  as_tibble()
bb_tbl <-
  bb_data |>
  gt()
```

::: {.content-visible when-format="html"}
::: {.scroll-tall}
```{r}
bb_tbl
```
:::
:::

::: {.content-visible when-format="pdf"}
```{r}
bb_tbl |>
  tab_options(table.font.size = 11,
              heading.title.font.size = "normal",
              heading.subtitle.font.size = "small",
              table.width = pct(50),
              latex.tbl.pos = "h") |>
  as_latex()
```
:::
:::

::: {.column width="55%"}
-   様々な動物の体重と脳の重さの関係を調べる
    -   体重は5桁程度のばらつき
    -   脳の重さは4桁程度のばらつき
-   以下の変換を検討する  
    -   変換なし
    -   体重を対数変換
    -   体重および脳の重さを対数変換
:::
:::


### 散布図 (変換なし) {.head-center .fig-tall}

```{r}
#| fig-width: 6
#' 散布図 (normal plot)
MASS::Animals |>
  ggplot(aes(body, brain)) +
  geom_text_repel(aes(label = rownames(MASS::Animals)),
            size = 4,
            vjust = 1) +
  geom_point(colour = "royalblue") + 
  labs(title = "体重と脳の重さ (normal plot)",
       x = "体重 [kg]", y = "脳の重さ [g]") 
```


### 散布図 (体重を対数変換) {.head-center .fig-tall}

```{r}
#| fig-width: 6
#' 散布図 (normal plot)
MASS::Animals |>
  ggplot(aes(body, brain)) +
  geom_text_repel(aes(label = rownames(MASS::Animals)),
                  size = 4,
                  vjust = 1) +
  geom_point(colour = "royalblue") + 
  scale_x_log10() +
  labs(title = "体重と脳の重さ (log-normal plot)",
       x = "体重 [kg]", y = "脳の重さ [g]") 
```


### 散布図 (体重と脳の重さを対数変換) {.head-center .fig-tall}

```{r}
#| fig-width: 6
#' 散布図 (log-log plot)
MASS::Animals |>
  ggplot(aes(body, brain)) +
  geom_text_repel(aes(label = rownames(MASS::Animals)),
                  size = 4) +
  geom_point(colour = "royalblue") + 
  scale_x_log10() + scale_y_log10() +
  labs(title = "体重と脳の重さ (log-log plot)",
       x = "体重 [kg]", y = "脳の重さ [g]") 
```


### 単回帰 (回帰直線と信頼区間) {.head-center .fig-tall}

```{r}
#| fig-width: 6
#' 回帰式の表示
MASS::Animals |>
  ggplot(aes(body, brain)) +
  geom_smooth(method = lm, colour = "blue") + 
  geom_text_repel(aes(label = rownames(MASS::Animals)),
                  size = 4) +
  geom_point(colour = "royalblue") + 
  scale_x_log10() + scale_y_log10() +
  labs(title = "体重と脳の重さ",
       x = "体重 [kg]", y = "脳の重さ [g]") 
```


### 単回帰 (外れ値を除いた回帰直線と信頼区間) {.head-center .fig-tall}

```{r}
#| fig-width: 6
#' 回帰式の表示
MASS::Animals |>
  ggplot(aes(body, brain)) +
  geom_smooth(data = slice(MASS::Animals,-c(6,16,26)), # 外れ値を除去
              method = lm, colour = "blue") + 
  geom_text_repel(aes(label = rownames(MASS::Animals)),
                  size = 4) +
  geom_point(colour = "royalblue") + 
  scale_x_log10() + scale_y_log10() +
  labs(title = "体重と脳の重さ",
       x = "体重 [kg]", y = "脳の重さ [g]") 
```


## 非線形な関係の分析

-   東京の気候データ(9月)を用いて
    気温に影響する変数の関係を検討する
    -   日射と気圧の線形回帰モデル
        
        (日射と気圧が気温にどのように影響するか検討する)
    -   これらの交互作用を加えた線形回帰モデル
        
        (日射と気圧の相互の関係の影響を検討する)


### 関連データの散布図 {.head-center .fig-tall}

```{r}
#' 関連データの散布図
tw_subset <-
  tw_data |>
  filter(month(日付) == 9)
tw_subset |>
  select(気温, 日射, 気圧) |>
  ggpairs()
```


### 交互作用の効果 {.head-center .fig-tall}

::: {.columns}
::: {.column width="40%"}
```{r}
#' 日射と気圧の線形回帰モデル
tw_lm1 <- lm(気温 ~ 日射 + 気圧, data = tw_subset)
#' 日射と気圧の交互作用を加えた線形回帰モデル
tw_lm2 <- lm(気温 ~ 日射 * 気圧, data = tw_subset)
#' 関数 gtsummary::tbl_regression() を利用して結果をまとめる
my_gts <- function(x){
  tbl_regression(x) |>
    add_significance_stars(
      hide_se = TRUE,
      pattern = "{estimate}({std.error}){stars}"
    ) |>
    add_glance_table(
      include = c(r.squared,adj.r.squared,statistic,p.value),
      label = list(statistic = "F統計量",
                   p.value = "p値")) |>
    modify_header(label = "**変数**",
                  estimate = "**係数(SE)**") |>
    remove_abbreviation() |>
    modify_abbreviation("SE = 標準誤差") 
}
tw_gt <- 
  tbl_merge(
    tbls = list(
      my_gts(tw_lm1),
      my_gts(tw_lm2)),
    tab_spanner = c("交互作用なし","交互作用あり")) |>
  modify_table_body(
    ~ .x |> arrange(factor(variable,
                           levels = c("日射",
                                      "気圧",
                                      "日射:気圧")))
  ) |>
  as_gt()
```

::: {.content-visible when-format="html"}
::: {.scroll-tall}
```{r}
tw_gt |>
  tab_options(table.font.size = px(16 * 1.2))
```
:::
:::

::: {.content-visible when-format="pdf"}
```{r}
#| tbl-cap: "交互作用の効果"
tw_gt |> 
  tab_options(table.font.size = 12,
              heading.title.font.size = "normal",
              heading.subtitle.font.size = "small",
              table.width = pct(50),
              latex.tbl.pos = "h") |>
  as_latex()
```
:::
:::

::: {.column width="60%"}
-   気温への寄与
    -   線形モデル
        -   日射の係数は正
        -   気圧の係数は負
    -   交互作用を加えたモデル
        -   日射の係数は気圧がある値より高い場合に負
        -   気圧の係数は日射がある値より高い場合に負
        -   係数の有意性は低いのでより多くのデータでの分析が必要
:::
:::


## カテゴリカル変数の利用

-   東京の気候データを用いて
    気温を回帰するモデルを検討する
    -   降水の有無を表すカテゴリカル変数を用いたモデル
        
        (雨が降ると気温が変化することを検証する)
    -   月をカテゴリカル変数として加えたモデル
        
        (月毎の気温の差を考慮する)


### 関連データの散布図 {.head-center .fig-tall}

```{r}
#' 関連データの散布図
tw_data_cat <-
  tw_data |>
  mutate(雨の有無 = 降雨 > 0,
         月 = as_factor(month(日付)))
tw_data_cat |>
  select(気温, 雨の有無, 月) |>
  ggpairs(aes(colour = 雨の有無),
          upper = list(continuous = wrap("cor", alpha = 0.6),
                       combo = wrap("box_no_facet", alpha = 0.6),
                       discrete = wrap("count", alpha = 0.6)),
          lower = list(continuous = wrap("points", alpha = 0.6),
                       combo = wrap("facethist", alpha = 0.6),
                       discrete = wrap("facetbar", alpha = 0.6)),
          diag = list(continuous = wrap("densityDiag", alpha = 0.6),
                      discrete = wrap("barDiag", alpha = 0.6)))
```


### カテゴリカル変数の効果 {.head-center .fig-tall}

::: {.columns}
::: {.column width="40%"}
```{r}
#' 雨と気温の関係を分析
tw_lm3 <- lm(気温 ~ 雨の有無, data = tw_data_cat)
#' 月毎の気温の差を考慮して月を表す変数をダミー化する
tw_lm4 <- lm(気温 ~ 雨の有無 + 月, data = tw_data_cat)
#' 関数 gtsummary::tbl_regression() を利用して結果をまとめる
my_gts <- function(x){
  tbl_regression(x, intercept = TRUE) |>                      # 標準の表
    add_significance_stars(
      hide_se = TRUE,
      pattern = "{estimate}({std.error}){stars}"
    ) |>
    add_glance_table(include = c(r.squared,
                                 adj.r.squared,
                                 statistic,
                                 p.value),
                     label = list(statistic = "F統計量",
                                  p.value = "p値")) |>
    modify_header(label = "**変数**",
                  estimate = "**係数(SE)**") |>
    remove_abbreviation() |>
    modify_abbreviation("SE = 標準誤差")
}
tw_gt <- 
  tbl_merge(
    tbls = list(
      my_gts(tw_lm3),
      my_gts(tw_lm4)),
    tab_spanner = c("雨の有無","雨の有無+月")) |>
  modify_table_body(
    ~ .x |> arrange(factor(variable,
                           levels = c("雨の有無",
                                      "月",
                                      "(Intercept)")))
  ) |>
  as_gt()
```

::: {.content-visible when-format="html"}
::: {.scroll-tall}
```{r}
tw_gt
```
:::
:::

::: {.content-visible when-format="pdf"}
```{r}
#| tbl-cap: "カテゴリカル変数の効果"
tw_gt |> 
  tab_options(table.font.size = 12,
              heading.title.font.size = "normal",
              heading.subtitle.font.size = "small",
              table.width = pct(45),
              latex.tbl.pos = "h") |>
  as_latex()
```
:::
:::

::: {.column width="60%"}
-   気温への寄与
    -   雨の 有無モデル
        -   経験的に雨の有無は気温と無関係ではないと考えられる
        -   決定係数から回帰式としての説明力は極めて低い
        -   通年では雨と気温の関係は積極的に支持されない
    -   雨の有無+月モデル
        -   月毎の気温の偏りが月の係数として推定される
        -   雨の日の方が気温が低いことが支持される
:::
:::


### 実測値とあてはめ値の関係 {.head-center .fig-tall}

```{r}
#| fig-width: 8
#' 雨の有無の気温への影響
augment(tw_lm4, data = tw_data_cat) |>
  ggplot(aes(x = 日付, y = 気温)) +
  geom_point(aes(colour = 雨の有無)) +
  geom_point(aes(y = .fitted), colour = "limegreen") +
  labs(y = "あてはめ値")
```


# 次回の予定

-   **第1回: 主成分分析の考え方**
-   第2回: 分析の評価と視覚化
